臺灣高雄地方法院刑事判決　　　　　　　100年度訴字第618號
公　訴　人　臺灣高雄地方法院檢察署檢察官
被　　　告　鄭文諒
指定辯護人　本院公設辯護人　陳信凱
上列被告因違反毒品危害防制條例案件，經檢察官提起公訴（99
年度偵字第20251 號），本院判決如下：
    主  文
鄭文諒販賣第一級毒品，處有期徒刑拾柒年。
    事  實
一、鄭文諒明知海洛因係毒品危害防制條例第2 條第2 項第1 款
    所規定之第一級毒品，非經允許不得販賣，竟基於販賣第一
    級毒品海洛因以營利之犯意，於民國99年6 月12日中午12時
    21分許，由楊千龍以0000000000行動電話門號，撥打其所有
    之0000000000行動電話門號，約定由楊千龍以新台幣（下同
    ）11,000元之價格，向其購買第一級毒品海洛因半錢，而於
    99年6 月13日凌晨0 時30分許，先由楊千龍騎乘機車至相約
    之高雄市○○區○○路桂林汽車旅館外見面後，為免販毒行
    為被查知，因而請楊千龍騎乘機車將其搭載至斜對面，即位
    於中安路與孔鳳路交岔路口之統一超商（下稱系爭超商）前
    ，由其先進入該超商，檢視該超商內之情形適於交易後，將
    淨重1.63公克，驗餘淨重1.62公克，空包裝重0.25公克，純
    度61.73 ％，純質淨重1.01公克之第一級毒品海洛因1 包（
    下稱系爭海洛因）置放於該超商之貨架上，再走至接近門口
    處，向外招手示意楊千龍進入，並走回前開貨架處，將右手
    伸至該置放處後，往左即靠門口處移動數步，以指引楊千龍
    以右手拿取系爭海洛因，楊千龍隨後亦向門口處走至鄭文諒
    左側，並交付仟元玩具紙鈔11張予鄭文諒，經鄭文諒發現係
    玩具紙鈔後，雙方在系爭超商店外扭打，經警到場處理而偵
    悉上情，並在楊千龍身上扣得系爭海洛因1 包及注射針筒1
    支（楊千龍所涉違反毒品危害防制條例之犯行，業經本院以
    99年度審訴字第3290號判決確定），另在地上扣得上開玩具
    紙鈔11張及鄭文諒所持用之NOKIA 牌行動電話1 支（含0000
    000000行動電話門號之SIM 卡1 張）等物。
二、案經高雄市政府警察局小港分局移請臺灣高雄地方法院檢察
    署檢察官偵查起訴。
    理  由
一、證據能力之判斷：
  (一)按刑事訴訟法第159 條第1 項雖規定，被告以外之人於審判
    外之言詞或書面陳述，除法律有規定者外，不得作為證據，
    但依同法第159 條之2 規定，被告以外之人於檢察事務官、
    司法警察官或司法警察調查中所為之陳述，與審判中不符時
    ，其先前之陳述具有較可信之特別情況，且為證明犯罪事實
    存否所必要者，得為證據，故被告以外之人於警詢中所為之
    陳述，如與審判中不符，而堪認其先前於警詢所為之陳述具
    有較可信之特別情況，且為證明犯罪事實存否所必要時，該
    警詢中之陳述仍得作為判斷被告犯罪與否之證據。本件證人
    楊千龍於警詢所為之陳述，雖為被告以外之人於審判外之陳
    述，但所證案發時係相約進行毒品交易，與其於本院審理時
    證述僅係返還借款迥異，審酌楊千龍於警詢第一時間為陳述
    時，因被告或其親友無法先予以接觸請託，且被詢時無他人
    在場，心理較無壓力，所證自堪信為真實，且為證明本件犯
    罪事實存否所必要，則應認上開陳述有證據能力，被告及辯
    護人辯稱楊千龍於警詢之陳述無證據能力，自無可採。
  (二)除楊千龍警詢之陳述外，起訴意旨所引用之其他各項證據（
    含傳聞證據、非傳聞證據及符合法定傳聞法則例外之證據）
    ，被告及辯護人於本院行準備程序時，均表示對於證據能力
    不爭執（詳本院卷第21頁），且於本院言詞辯論終結前，對
    於卷附具有傳聞證據性質之證據，均已知其情，而未聲明異
    議，本院認該等傳聞證據作成時之狀況，並無任何違法取證
    之不適當情形，以之作為證據使用均屬適當，自得採為認定
    事實之證據。
二、事實之認定：
    訊據被告鄭文諒自承案發前由楊千龍以電話聯繫，約定於桂
    林汽車旅館見面後，請楊千龍騎乘機車搭載伊至系爭超商前
    ，由伊先進入該超商，隨後走近門口處，向外招手示意楊千
    龍進入，嗣後楊千龍交付扣案仟元玩具紙鈔11張予伊，伊發
    現係玩具紙鈔後，雙方在系爭超商店外扭打，經警到場處理
    ，在楊千龍身上扣得系爭海洛因1 包及注射針筒1 支，並在
    地上扣得上開玩具紙鈔11張及被告所持用之NOKIA 牌行動電
    話1 支（含0000000000行動電話門號SIM 卡1 張）等物，但
    矢口否認有販賣第一級毒品海洛因之犯行，辯稱因楊千龍前
    向伊借用18,000元，加計利息共20,000元，本件係約定會面
    後由楊千龍返還上開欠款，非由伊販賣第一級毒品予楊千龍
    云云。經查：
  (一)所承部分核與證人楊千龍於警詢及檢察官偵查中所證大致相
    符（詳警卷第8 至13頁、偵查卷第12至13頁、第24至26頁）
    ，且有扣押筆錄、搜索扣押筆錄各1 份、系爭超商之監視錄
    影翻拍相片23張、扣案仟元玩具紙鈔相片2 張、0000000000
    行動電話門號之雙向通聯紀錄1 份、系爭超商之監視錄影光
    碟1 片、本院勘驗系爭超商監視錄影之筆錄1 份、法務部調
    查局濫用藥物實驗室鑑定書1 份附卷可稽（詳警卷第20至24
    頁、第27至28頁、第39至44頁、偵查卷第58至62頁、第45至
    48頁、光碟片存放袋、本院卷第38至40頁、第118 頁），所
    承堪信為真實，則依被告所承、證人楊千龍所證，及上開其
    他證據所示，確有上開被告所承之事實，應可認定。
  (二)依證人楊千龍於警詢及檢察官偵查中證稱略以：伊以000000
    0000行動電話門號，撥打鄭文諒之行動電話，約定以11,000
    元之價格，向其購買第一級毒品海洛因半錢，在系爭超商交
    易，扣案之系爭海洛因1 包即係被告在超商中交付之毒品，
    因鄭文諒發現伊交付作為價金之紙鈔為仟元玩具紙鈔，因而
    追出超商與伊發生扭打等語（詳警卷第9 至11頁、第12至13
    頁、偵查卷第24至26頁），而楊千龍所證用以聯繫之行動電
    話門號，核與被告所承本次見面前，係由楊千龍以「098 …
    」號行動電話與其聯繫大致相符（詳警卷第5 頁），且依楊
    千龍所使用之0000000000行動電話門號雙向通聯紀錄顯示，
    上開行動電話門號於本件案發前之99年6 月12日中午12時21
    分許，曾撥打0000000000行動電話門號，另於同日下午4 時
    43分許、5 時24分許，曾撥打0000000000行動電話門號，有
    該通聯紀錄附卷可稽（詳偵查卷第47至48頁反面），而上開
    被撥入之0000000000、0000000000行動電話門號，於案發時
    為被告所使用，業據被告供承在卷（詳警卷第6 頁），故堪
    認楊千龍上開案發前以行動電話與被告聯繫之所證，與事實
    相符，則楊千龍在案發前，確係以0000000000行動電話門號
    撥打被告之行動電話門號聯繫之事實，應可認定。另楊千龍
    雖於警詢另證稱略以：伊係以以0000000000行動電話門號，
    於99年6 月11日晚上6 、7 時，撥打電話與被告聯繫本件第
    一級毒品海洛因之交易等語（詳偵查卷第25頁），與被告供
    稱略以：本件會面係楊千龍於99年6 月12日中午打電話與伊
    聯繫等語（詳警卷第5 頁），就電話聯繫會面之時間，2 人
    所述有所出入，而依楊千龍用以與被告聯繫之0000000000行
    動電話門號雙向通聯紀錄顯示，該行動電話門號於楊千龍上
    開所證之99年6 月11日晚上6 、7 時，並無撥打之紀錄，但
    於被告所供之99年6 月12日中午12時21分許，則有撥打被告
    所持用0000000000行動電話門號之紀錄，有該通聯紀錄附卷
    可按（詳偵查卷第46頁反面至47頁），是關於本件被告與楊
    千龍會面前，2 人以行動電話聯繫之時間及方式，自應以被
    告所供及上開通聯紀錄所示，認定係由楊千龍於99年6 月12
    日中午12時21分許，以0000000000行動電話門號撥打被告所
    持用0000000000行動電話門號聯繫，楊千龍此部分所證，與
    事實不符，自不足採，但楊千龍於案發前既曾與被告聯繫，
    衡情，就聯繫時間當無故為不實證述之必要，是此部分應認
    係其記憶錯誤所致，非可據以認定該次之警詢證述均屬不實
    ，併予敘明。
  (三)依本院勘驗系爭超商案發時之監視錄影結果，由「外面」、
    「酒櫃」、「櫃檯」、「雜誌」4 監視錄影拍攝情形，可知
    案發時確係由被告先行進入系爭超商（監視錄影畫面未顯示
    當時之時間），進入後即至陳列商品之貨架區，在貨架區有
    伸手至該貨架之動作，11秒後走向超商門口，向外招手指示
    楊千龍進入超商後，又走回同貨架前，約7 秒後，楊千龍進
    入超商，並走至被告身旁附近，被告隨即將右手伸至貨架上
    ，並向左即出口處移動，讓楊千龍得走至該貨架前作拿取貨
    架上物品之動作，楊千龍作拿取物品之動作後即向出口處移
    動，走至被告左側時，2 人間有拿取物品之動作，楊千龍並
    於走入後12秒跑出超商，隨即坐上機車欲騎乘離開，被告則
    於2 秒後追出而與楊千龍發生扭打，有勘驗筆錄附卷可稽（
    詳本院卷第38至40頁），且被告進入超商至貨架區時，確有
    伸右手至貨架區之動作，有翻拍相片2 張附卷可稽（詳警卷
    第40頁下方、偵查卷第58頁），又被告招手指示楊千龍進入
    超商後，走回同貨架前，於楊千龍在其身旁（左側，介於被
    告及出口處間）之際，右手又有伸至貨架區同一處所之動作
    ，亦有翻拍相片1 張附卷可按（詳偵查卷第59頁），另被告
    為上開伸手之動作後，即向左即出口處移動，讓楊千龍走至
    貨架前，伸右手至貨架之同一處所，並有翻拍相片1 張附卷
    可考（詳警卷第41頁上方），隨後楊千龍即向出口方向走至
    被告左側，而2 人間有交付物品之動作，亦有翻拍相片2 張
    附卷可憑（詳警卷第41頁下方、偵查卷第60頁），依上開證
    據顯示，案發前被告係先進入系爭超商，進入後即至商品貨
    架區，而有將右手伸至該貨架之動作，10餘秒後被告走向超
    商門口，招手指示楊千龍進入超商，又走回同貨架前，於楊
    千龍進入超商並走至其左側時，被告隨即將右手伸至貨架上
    同前處所，隨後向出口處移動，楊千龍隨即至該貨架前，伸
    右手至貨架上同前處所作拿取貨架上物品之動作，楊千龍作
    拿取物品之動作後即向出口處移動，走至被告左側時，2 人
    間有拿取物品動作之事實，應可認定，而被告既自承扣案之
    仟元玩具紙鈔11張，為楊千龍在系爭超商交付予伊（詳本院
    卷第110 頁），則上開楊千龍走至被告左側時，係將扣案之
    仟元玩具紙鈔11張交付被告之事實，亦可認定。
  (四)由上開勘驗情形可知，案發前自被告進入系爭超商至離開，
    約32秒（11＋7 ＋12＋2 ＝32），自楊千龍進入至離開則約
    12秒，而楊千龍進入超商前，被告即作出上開伸右手至貨架
    之動作，楊千龍進入超商後，被告又在楊千龍身旁作上開伸
    右手至貨架之動作，隨後向左側移動，楊千龍即至同一貨架
    前，對貨架上之同一處所作伸出右手之動作，雖因距離及監
    視錄影品質，無法清楚判斷被告及楊千龍上開3 次伸出右手
    至貨架上同一處所之動作，是否置放、拿取物品，或告知位
    置，但上開一連串之動作與坊間買賣毒品時，為躲避查緝，
    選擇在公共場所，以形式上選購貨物之方式，實質上由販毒
    者先將毒品放於身旁可控制處所，隨即稍微退置一旁可監控
    處，再由購毒者至上開處所拿取毒品，隨後將貨款交付販毒
    者之毒品交易方式極為吻合，則楊千龍上開於警詢及檢察官
    偵查中所證，在系爭超商中向被告購買系爭海洛因，即難認
    與經驗法則有何不符。相較被告辯稱本件僅係相約由楊千龍
    將前所借款項返還予伊，但警詢中被告供稱係替綽號「老仔
    」之友人，向楊千龍收取20,000元（詳警卷第5 頁），而於
    本院審理時則供稱伊分2 次各借楊千龍9,000 元，加計利息
    2,000 元，楊千龍共積欠20,000元，伊係要向楊千龍收取本
    人所出借之款項（詳本院卷第105 至頁），就該借款係何人
    出借予楊千龍，前後所供不合，已難遽認所供為真實；且本
    件楊千龍係交付扣案之仟元玩具紙鈔11張予被告，被告就楊
    千龍所還款項竟未加以清點即予收受，僅在發現收受者係玩
    具紙鈔而非真鈔時，始追出而與楊千龍發生扭打，上開未清
    點逕予收受之情，亦與常人收受款項時，均會當場清點，以
    免日後雙方對交付數額有歧見之經驗法則，亦有不符，亦難
    認該2 人係約定在系爭超商返還借款；況被告於本院審理時
    ，被詢及借款日期、案發前有無還款、還款日期時，僅能以
    「案發前4 、5 月左右，剛認識那一陣子」、「之前還幾千
    元，我沒有記」、「之前還的吧！我怎麼記得了那麼久的事
    情」等模糊之方式回答，而無法詳細說明借款日期、前還款
    日期及金額，有筆錄附卷可稽（詳本院卷第105 至107 頁）
    ，則上開所供之出借款項及相約還款，益難認與事實相符；
    況被告自承電話中係與楊千龍相約在桂林汽車旅館會面，楊
    千龍騎乘機車到達後，始要求楊千龍將其搭載至斜對面系爭
    超商（詳本院卷第103 頁），而果如所辯，僅係相約歸還前
    所借款項，焉有約定於凌晨相見之必要，且如非有不法之所
    為，見面後直接由楊千龍將款項交付，被告清點無誤即可，
    亦無指示楊千龍騎乘機車搭載至系爭超商還款之必要，故由
    上開約定會面之時間，會面後搭載至超商實質接觸之方式，
    亦難認該相約還款之所供為真實。從而本件應依楊千龍於警
    詢及檢察官偵查中之所證，參酌上開監視錄影所拍攝之情形
    ，認定被告及楊千龍係相約於桂林汽車旅館交易毒品，為免
    販毒行為被查知，故會面後由被告另指示楊千龍，騎乘機車
    將其搭載至斜對面之系爭超商，由其先進入該超商，檢視該
    超商內之情形適於交易後，先將系爭海洛因1 包放置於上開
    貨架上，再走至接近門口處，向外招手示意楊千龍進入，並
    走回上開貨架處，將右手伸至該置放處以告知置放位置後，
    向左往門口處移動數步，指引楊千龍以右手拿取系爭海洛因
    ，楊千龍隨後向門口處走至鄭文諒左側，並交付仟元玩具紙
    鈔11張予鄭文諒之事實，亦可認定。而依楊千龍上開所證，
    及查扣仟元玩具紙鈔11張、系爭海洛因1 包之情形，應認被
    告及楊千龍前於電話聯繫時，確係約定由楊千龍以11,000元
    之價格，向被告購買第一級毒品海洛因半錢。
  (五)楊千龍於上開警詢及檢察官偵查中之所證，核與系爭超商監
    視錄影情形，及坊間毒品交易之經驗法則均相符，堪信為真
    實，已如前述，則其於本院審理時翻異前詞，另證稱略以：
    伊因前曾向鄭文諒借錢，相約於案發現場還錢予鄭文諒，系
    爭海洛因為伊所有，非向鄭文諒購買，因以玩具紙鈔歸還被
    識破，扭打時請求鄭文諒私下解決紛爭，鄭文諒不肯，因而
    誣陷鄭文諒等語（詳本院卷第76至97頁），堪認係事後迴護
    被告之詞，自不足採信。又辯護人辯稱毒品交易不可能選在
    光線明亮，又有監視錄影設備之系爭超商內進行，與上開為
    躲避查緝，有可能選擇在公共場所交易毒品之經驗法則不符
    ，尚無可採；另因距離及監視錄影品質之故，由系爭超商之
    監視錄影無法清楚判斷案發時被告與楊千龍間之細微動作，
    已如前述，則辯護人辯稱由上開監視錄影結果，無法清楚顯
    現楊千龍將系爭海洛因放入口袋之動作，因認被告未在系爭
    超商內交付系爭海洛因予楊千龍，亦有誤解；再者，一般人
    在發現被騙之瞬間，通常均係怒氣衝天，亟思儘速討回公道
    ，少有能冷靜面對，採取合理應對措施者，而本件被告在交
    付系爭海洛因後，發現楊千龍所交付之價金為玩具紙鈔，對
    應其販毒行為之高風險，所獲者竟為玩具紙鈔，受騙之感覺
    當甚強烈，直接衝出超商將楊千龍拉下機車與之扭打，雖因
    而曝露於被查緝之風險下，但合於上開經驗法則，難認依該
    扭打之行為，可推認被告無本件販毒犯行，辯護人辯稱被告
    如有販毒犯行，無可能於收受玩具紙鈔後追出扭打，亦有誤
    會，併予敘明。
  (六)另本件鑑定結果，在楊千龍身上扣得之塊狀物品，含第一級
    毒品海洛因成分，淨重1.63公克，驗餘淨重1.62公克，空包
    裝重0.25公克，純度61.73 ％，純質淨重1.01公克，有法務
    部調查局濫用藥物實驗室鑑定書1 份附卷可稽（詳本院卷第
    118 頁），是綜上所述，本件事證已臻明確，被告確有如事
    實欄所載之犯行，應可認定。
三、論罪科刑：
  (一)按刑法上販賣罪之完成，與民法上買賣契約之成立，二者之
    概念尚有不同，在民法上，買賣雙方就買賣標的物與價金等
    買賣要件之意思表示一致，其買賣契約固已成立，然刑法上
    之販賣行為，則須以營利為目的，將標的物販入或賣出，有
    一於此，其犯罪行為始為完成，苟行為人尚未將標的物販入
    或賣出，即難謂其販賣行為已屬完成，而所謂賣出，自應以
    標的物已否交付為斷，苟標的物已交付，縱買賣價金尚未給
    付，仍應論以販賣既遂罪；反之，如標的物尚未交付，縱行
    為人已收受價金，仍難謂其販賣行為已屬完成，此有最高法
    院96年度台上字第1836號判決意旨可資參照。又海洛因係毒
    品危害防制條例第2 條第2 項第1 款所規定之第一級毒品，
    依同條例第4 條第1 項規定，不得販賣。而本件相約為第一
    級毒品海洛因之買賣後，被告雖未收取買賣價金，但既已將
    系爭海洛因交付楊千龍，是核被告所為，係犯毒品危害防制
    條例第4 條第1 項之販賣第一級毒品罪。被告販賣第一級毒
    品前，持有第一級毒品之低度行為，為販賣之高度行為所吸
    收，不另論罪。又按同為販賣毒品之人，其原因動機不一，
    犯罪情節未必盡同，或有大盤毒梟者，亦有中小盤之分，而
    本件被告販賣第一級毒品海洛因之犯行，約定之價金為11,0
    00元，尚屬非多，販毒數量亦較為有限，犯罪情節與大盤毒
    梟者自無法等同併論，如量處最低度之無期徒刑，仍嫌過重
    ，客觀上足以引起一般人之同情，衡情尚有可憫恕之處，爰
    依刑法第59條規定酌量減輕其刑。爰審酌被告明知毒品戕害
    施用者身體至鉅，且施用者為購買毒品以解除毒癮，往往不
    惜耗費鉅資，以致散盡家財連累家人，甚或鋌而走險犯罪，
    危害社會治安，卻仍為一己私利，無視國家杜絕毒品之禁令
    而販賣毒品，所為助長毒品氾濫，戕害國人身心健康，破壞
    社會治安及善良風氣，實屬不該，且否認犯行，犯後態度不
    佳，但前無嚴重犯罪紀錄，有臺灣高等法院被告前案紀錄表
    附卷可稽（詳本院卷第123 至125 頁），素行尚可等一切情
    狀，量處如主文所示之刑，以資儆懲。
  (二)被告用以聯繫本件販賣毒品交易之0000000000行動電話門號
    ，為其姊鄭淑芝所申請，業據其供述在卷（詳警卷第7 頁）
    另參酌坊間申請門號時並購買行動電話之行為模式，堪認扣
    案被告用以聯繫本件販賣毒品之NOKIA 牌行動電話1 支及00
    00000000行動電話門號之SIM 卡1 張，均為鄭淑芝所申購，
    此外查無證據可資證明被告業已取得上開行動電話及SIM 卡
    之所有權，則該行動電話及SIM 卡自無庸為沒收之諭知。另
    楊千龍雖於檢察官偵查中證稱略以：並以0000000000行動電
    話門號撥打被告所持用之0000000000、0000000000行動電話
    門號，聯繫購毒事宜等語（詳偵查卷第25頁），且被告亦供
    承上開2 行動電話門號於案發時確為其所持用（詳警卷第6
    頁），但本件楊千龍係以0000000000行動電話門號，撥打被
    告所持用之0000000000行動電話門號，以聯繫毒品交易，業
    如前述，既非撥打0000000000、0000000000行動電話門號聯
    繫，0000000000、0000000000行動電話門號即與本件販賣毒
    品犯罪無關，上開行動電話門號及配合使用之行動電話，自
    亦無庸宣告沒收，併予敘明。
  (三)警方於案發現場自楊千龍身上扣得之系爭海洛因1 包，雖係
    被告所販賣，然既已交付楊千龍，應在楊千龍所犯之罪案中
    諭知沒收，本院自毋庸宣告沒收銷燬之（最高法院95年度台
    上字第5668號、95年度台上字第6046號、97年度台上第2780
    號判決意旨參照）。
據上論斷，應依刑事訴訟法第299 條第1 項前段，毒品危害防制
條例第4 條第1 項，刑法第11條前段、第59條，判決如主文。
本案經檢察官魏豪勇到庭執行職務。
中    華    民    國   100    年    8     月    16    日
                刑事第六庭審判長法  官  李璧君
                                法  官  曾鈴
                                法  官  鄭峻明
以上正本證明與原本無異。
如不服本判決應於收受判決後10日內向本院提出上訴書狀，並應
敘述具體理由。其未敘述上訴理由者，應於上訴期間屆滿後20日
內向本院補提理由書(均須按他造當事人之人數附繕本)「切勿逕
送上級法院」。
中    華    民    國  100     年    8     月    16    日
                                書記官  吳韻芳
論罪科刑法條：
毒品危害防制條例第4 條第1 項
製造、運輸、販賣第一級毒品者，處死刑或無期徒刑；處無期徒
刑者，得併科新台幣2 千萬元以下罰金。